臺灣澎湖地方法院民事判決　　　　　　　　94年度訴字第14號
　　原　　　告　乙○○
　　被　　　告　甲○○
上列當事人間請求遷讓房屋等事件，本院於民國94年6月14日言
詞辯論終結，判決如下：
    主    文
被告應將原告所有坐落澎湖縣馬公市○○段三九七號土地上之建
物即建號一九三五號即門牌號碼澎湖縣馬公市○○路二十七號房
屋壹棟騰空遷讓交還予原告。
被告應給付原告新台幣貳拾陸萬貳仟伍佰元，及自民國九十四年
六月一日起至交還土地之日止，按月給付原告新台幣萬伍仟元
。
原告其餘之訴駁回。
訴訟費用由被告負擔十分之七，餘由原告負擔。
本判決第一項於原告以新台幣伍萬肆仟元、第二項於原告以新台
幣捌萬柒仟伍佰元為被告供擔保後得假執行。
原告其餘假執行之聲請駁回。
    事實及理由
甲、兩造爭執要旨
一、原告起訴主張：被告於民國93年3月1日起，以每月租金新台
    幣（下同）4萬元向原告承租原告所有坐落澎湖縣馬公市○○段397號土地上之建物即建號1935號即門牌號碼澎湖縣馬
    公市○○路27號房屋1棟（下稱系爭房屋），並委託訴外人
    丙○○與被告洽商各項租賃細節，詎被告自承租開始即未支
    付任何租金，並避不見面，經原告於93年11月份先後3次以
    存證信函向「高雄縣鳥松鄉○○路437巷6號」、「高雄市苓
    雅區○○○路56號」、「澎湖縣湖西鄉尖山村18之3號」等3
    處住址通知被告催繳租金，均因遷移不明或無此人遭退回，
    乃於93年12月向本院聲請公示送達，經本院以93年度聲字第
    47 號裁定准許原告將「相對人甲○○應於見報後7日內將其
    承租系爭建物所積欠之9個月租金合計36萬元給付於原告」
    之意思表示為公示送達，該裁定業於94年2月22日登報，原
    告向被告催繳租金之意思表示已生催告之效力。惟被告至今
    仍未給付任何租金予原告，爰以本件起訴狀繕本之送達為終
    止租賃契約之意思表示，並依民法第455條規定請求被告返
    還系爭房屋，且請求被告返還積欠之9個月租金共計36萬元
    ，及自93年12月1日起至遷讓系爭房屋之日止按月以租金4萬
    元計算之損害金。
二、被告則先後抗辯如下：
（一）94年4月29日準備程序時辯稱：系爭房屋原屬訴外人丙○○所有，經法院拍賣而由原告購得，被告自始至終都是與
      丙○○談論租屋事宜，從93年7、8月份開始談，當時談妥
      之租金為3萬5千元，租期自93年10月16日起，租期10年，
      丙○○並持一份已寫好租期、租金之租約交給被告，租約
      上面寫5千元是因為原告怕扣稅所以這樣寫，被告亦於93
      年7、8月間開始裝潢房屋，前後花了2百多萬元的裝潢費
      用，原告亦有將系爭房屋鑰匙交給被告，但後來原告變卦
      ，要租給別人更好的價格（每月8萬元），要被告自認倒
      楣虧損裝潢費用，被告不願意，原告即找人去騷擾裝潢工
      人，導致無法繼續裝潢。被告願意繳付租金給原告，但是
      原告不願意收，原告之前寄的存證信函被告都未收到，被
      告希望原告能照原先所講好的每月3萬5千元，租期10年之
      內容租給被告云云。
（二）94年5月31日言詞辯論期日辯稱：被告並未收到原告的存
      證信函，故該存證信函之通知不生催告之效力，兩造租約
      仍然存在。又被告因原告找人騷擾裝潢工作的進行，導致
      停工2 個月，目前雖已裝潢完成，但尚未進貨，本件由於
      可歸責於原告的因素導致被告無法使用系爭房屋，原告並
      未依約提供租賃物供被告使用，故被告不願意給付租金。
      若要和解，同意自94年6月1日起開始給付租金每月3萬5千
      元，但之前的租金都不願意付云云。
（三）94年6月14日言詞辯論期日辯稱：系爭房屋原本就是屬於
      訴外人丙○○所有，被告都是跟丙○○交涉，林某先前既
      欠被告45萬元未清償，這筆錢應該用來抵付租金云云。
三、原告對被告之抗辯說明如下：系爭房屋乃原告拍賣所購得，
    被告稱係訴外人丙○○所有，請其提出證據；系爭房屋租賃
    事宜原告完全委由訴外人丙○○與被告洽談，當時因被告要
    求先簽租約以方便其辦理營利事業登記證，故原告始在空白
    租約上簽名後委由丙○○交由被告，雙方原先所談妥的租金
    是每月4萬元，租期自93年3月1日開始，被告所提出之租約
    上面的租期、租金都是被告自己亂填，並非兩造當時所講的
    真實內容。因被告自始至終避不見面不繳交租金，且被告委
    託之裝潢監工戊○○又對丙○○出言恐嚇，故丙○○始委託
    友人廖惟德至系爭房屋去找戊○○談，因薛某態度不好，雙
    方發生衝突，當天原告也親自前往系爭房屋處跟裝潢工人說
    與被告之間租金尚未談妥，要伊等不要繼續裝潢，但他們仍
    然繼續裝潢，目前系爭房屋仍在被告占有使用中。又原告先
    前要求被告繳交租金之催告若未生催告之效力，原告仍以本
    件起訴狀繕本之送達再為催告之通知，被告應在收到通知後
    10 日內繳交，否則仍依法終止契約。
乙、得新證之理由
一、原告主張被告於民國93年間，向原告承租系爭房屋，並委託
    訴外人丙○○與被告洽商各項租賃細節，被告承租後即開始
    裝潢系爭房屋，惟至今均未繳交任何租金等情，有原告提出
    之房屋租賃契約書一份附卷可佐，並為被告所不爭執，堪信
    為實。惟原告所主張的租金、租期，則為被告所否認，被告
    並以前揭情詞置辯。經查：
（一）按當事人主張有利於己之事實者，就其事實有舉證之責任
      ，民事訴訟法第277條前段定有明文。本件原告主張兩造
      租期自93年3月1日開始，租金每月4萬元，雖舉證人丙○○於本院審理時到庭為相同證述，但被告所提出之房屋租
      賃契約書則記載雙方租期自93年10月16日起，租金5千元
      。原告雖否認該租賃契約書之記載為真正，惟被告所舉證
      人戊○○則到庭證稱：「兩造當時所談租金確為3萬5千元
      ，且該租約係原告委由丙○○交由伊之後再轉交被告，丙○○交付租約當時已填寫租金跟時間」等語，另證人丁○○復證稱其在去年（93年）11月份受被告委託裝潢系爭房
      屋等語；而卷附被告所提出之裝潢費用估價單，其上記載
      之日期亦係自93年7、8月間開始。經核被告所提出之租約
      內容與證人戊○○、丁○○等人之證詞以及卷附之估價單
      內容均屬相符，而原告僅舉證人丙○○一人之證詞為證，
      其證據證明力明顯較被告為不足，依前開法條之說明，尚
      難認原告就此部分主張已盡舉證之責任，應認被告之抗辯
      為可採，兩造之租期始於93年10月16日，租金每月3萬5千
      元應堪認定。
（二）原告主張於93年11月份先後3次以存證信函向「高雄縣鳥
      松鄉○○路437巷6號」、「高雄市苓雅區○○○路56號」
      、「澎湖縣湖西鄉尖山村18之3號」等3處住址通知被告催
      繳租金，均因遷移不明或無此人遭退回，乃於93年12月向
      本院聲請公示送達，經本院以93年度聲字第47號裁定准許
      原告將「相對人甲○○應於見報後7日內將其承租系爭建
      物所積欠之9個月租金合計36萬元給付於原告」之意思表
      示為公示送達，該裁定業於94年2月22日登報等情，業據
      本院調取本院93年度聲字第47號卷核閱無誤，固堪信為真
      實。然依本院向法務部戶役政連結作業系統所查詢之被告
      戶籍資料，被告正確之戶籍地址乃位於「高雄市苓雅區○○○路5之6號」，顯然原告所寄發上開存證信函均未向被
      告正確之戶籍地址送達，因此而遭退回，尚難認被告應為
      送達之處所不明，原告聲請對被告為公示送達，並不符合
      法律之規定，故原告向被告催繳租金之意思表示未能因該
      公示送達而生催告之效力。惟原告嗣後向本院提起訴訟後
      ，本院已將起狀繕本連同期日通知書於94年4月2日一同送
      達於被告，有送達證書在卷可佐，故被告至少自斯時起已
      知原告向其催繳租金之意思。其後原告並於94年5月31日
      言詞審理期日時當庭再度表示爰以本件起訴狀繕本之送達
      為催告之通知，被告應於通知後10日內繳交租金，並當庭
      為終止租約之意思表示（見本院94年5月31日筆錄）。如
      前所述，被告自兩造租賃契約成立至今均未繳交租金，其
      既於94年4月2日已知悉原告催繳租金之意思表示，理應依
      約盡速繳交，惟被告遲至94年5月31日仍未繳交，早已超
      過原告所訂10日期限，故原告於當日為終止兩造租約之意
      思表示，應生終止系爭租約之效力無誤。
（三）被告另辯稱因原告阻撓被告裝潢施工導致無法使用系爭房
      屋一節，雖舉證人丁○○、莊永林分別到庭證稱：「我在
      去年11月份受被告委託裝潢系爭房屋，第一天我去裝潢的
      時候，就有人自稱是廖惟德，來很凶的問是誰叫我們裝潢
      ，我答稱是被告，後來我叫戊○○出面處理，戊○○過來
      跟廖某談不到兩句話，廖某就動手打薛某，薛某有拿鋁棒
      要打廖某但沒打到。過了不久原告又跑來說叫我們不要施
      工，會領不到工錢，但第二天戊○○仍叫我們繼續施工，
      我們連續施工十幾天」、「我受僱於被告擔任系爭房屋裝
      潢工程之監工，大約從93年7、8月開始裝潢系爭房屋，丁○○是第二批裝潢人員，原告在第一批裝潢時並沒有來擾
      亂，是第二批裝潢的時間，某天早上，丁○○打電話給我
      ，我過去之後，看到某身材壯碩的男子，我問他要做什麼
      ，他就出拳打我，並一直罵三字經，我為了保護自己才拿
      出鋁棒抵抗，後來我有跟被告說此事」云云，原告對於當
      日確有委請友人廖惟德前往系爭房屋並與證人戊○○發生
      衝突一情亦不爭執。然由前述裝潢工人丁○○之證詞，可
      知此事並未影響裝潢工程之進行，次日仍繼續進行裝潢，
      被告亦供稱原告此後並無其他擾亂行為，故被告辯稱因受
      被告阻撓導致無法繼續施工裝潢，顯然與事實不符。被告
      雖又辯稱因其擔心被告變卦不願繼續出租，導致不敢繼續
      施工，然原告早將系爭房屋鑰匙交付被告，被告又自承自
      93 年7、8月間即開始裝潢系爭房屋，並於94年3、4月間
      裝潢完畢，是系爭房屋自93年7、8月間開始至今均在被告
      實力管領支配之下應堪認定，被告辯稱原告未能提供系爭
      房屋供其使用收益云云，顯不足採。
（四）被告最後1次言詞辯論期日復辯稱系爭房屋為訴外人丙○○所有，因林某積欠其45萬元，此部份欠款應與系爭房屋
      租金相抵銷云云，並再度舉證人戊○○到庭證稱：「我之
      前都是跟丙○○在聯絡，我有跟丙○○說他有欠被告的錢
      ，租金要從欠款裡面扣除」云云，然此情不惟據原告堅決
      否認，證人丙○○當場亦證稱被告此部份所述與事實全不
      相符。按系爭房屋目前登記為原告乙○○所有，有建物登
      記謄本附卷可查，被告稱系爭房屋事實上為訴外人丙○○
      所有，顯乏積極事證足以證明。況被告辯解前後反覆多變
      ，先前又從未執此為辯，其與證人戊○○所為此部份陳述
      及證詞之真實性，不免令人高度存疑，本院無從採信。
二、按承租人租金支付有遲延者，出租人得定相當期限，催告承
    租人支付租金，如承租人於其期限內不為支付，出租人得終
    止租約。租賃物為房屋者，遲付租金之總額，非達兩期之租
    額，不得依前項之規定，終止租約，民法第440條第1、2項
    分別定有明文；又出租人非因左列情形之一，不得收回房屋
    ：承租人積欠租金額，除以擔保金抵償外，達2個月以上時
    ，土地法第100條第3款亦規定甚詳。查本件被告於93年10月
    16日起向原告承租系爭房屋之時起，即未繳交租金，直至本
    件起訴狀繕本送達之日即94年4月2日止，早已達二期以上，
    被告於知悉原告催繳租金之意後，仍未依約繳清欠租，已詳
    如前述，揆諸前揭法條規定，原告自得終止租約，今原告於
    94年5月31日當庭表示終止租約，於法並無不合，故自斯時
    起，兩造租約已視為合法終止。
三、次按承租人應依約定日期，支付租金，民法第439條前段定
    有明文；又依兩造所訂立之房屋租賃契約書第4條規定：「
    租金應於每月15日以前繳納。」查兩造之租賃關係於94年5
    月31終止前，仍繼續存在，已如前述，故被告仍需依約支付
    租金，今被告自93年10月16日開始至94年5月31日止共計7.5
    個月均未依約給付租金，從而，原告本於雙方之租賃契約請
    求被告給付該7.5個月之租金共計26萬2千5百元，為有理由
    ，應予准許，逾此部分之請求為無理由，應予駁回。
四、末按，承租人於租賃關係終止後，應返還租賃物，民法第
    455 條前段規定甚詳。查兩造所定之租賃契約已於94年5月
    31日因原告終止而消滅，依法被告自應將租賃物返還原告，
    惟被告至今仍繼續占有租賃物，故原告本於租賃物返還請求
    權請求被告將系爭房屋騰空遷讓交還予原告，自屬有理，應
    予准許。又被告自94年6月1日起即無任何正當權源占有系爭
    房屋，其自斯時起至今之占用行為自屬無權占有。按無法律
    上原因而受利益，致他人受損害者，應返還其利益。雖有法
    律上原因，而其後已不存在者，亦同，民法第179條定有明
    文。本件被告無權占有系爭房屋，可能獲得相當於租金之利
    益，為社會通常之觀念（最高法院61年臺上字第1635號判例
    參照)，查原告先前將系爭房屋出租予被告時，每月所收取
    之租金為3萬5千元，此金額自可作為計算不當得利損害賠償
    金之標準，是原告請求被告自94年6月1日起至遷讓交還系爭
    房屋之日起，按月給付其無權占用系爭房屋所獲得相當租金
    之利益3萬5千元，於法自屬有理，應予准許，逾此部分之請
    求為無理由，應予駁回。
五、本判決原告勝訴部分，原告陳明願供擔保請准予宣告假執行
    ，經核無不合，爰酌定相當擔保金額准許之。至原告敗訴部
    分，其假執行之聲請亦失所附麗，應予駁回。
六、結論：原告之訴為一部有理由、一部無理由，依民事訴訟法
    第79條但書、第390條第2項，判決如主文。
中　　華　　民　　國　　94　　年　　6 　　月　　17　　日
                        民事庭  法  官  管安露
以上正本係照原本作成。
如對本判決上訴，須於判決送達後20日內，向本院提出上訴狀（
須附繕本）。
中　　華　　民　　國　　94　　年　　6 　　月　　17　　日
                                書記官　呂黎明
